【裁判字號】    99,訴,1617
【裁判日期】    991123
【裁判案由】    損害賠償
【裁判全文】
臺灣桃園地方法院民事判決              99年度訴字第1617號
原      告  鄒先美
訴訟代理人  劉效穆
複 代 理人  鍾耀盛律師
被      告  王富華
上列當事人間請求損害賠償事件，原告就本院99年度簡上字第60
6 號侵占案件提起附帶民事訴訟（99年度簡上附民字第69號），
經本院刑事庭裁定移送前來，於民國99年11月9 日言詞辯論終結
，本院判決如下：
    主      文
被告應給付原告新台幣壹佰捌拾參萬肆仟零貳拾伍元，及自民國
九十八年四月十日起至清償日止，按年息百分之五計算之利息。
原告其餘之訴駁回。
訴訟費用由被告負擔。
本判決第一項於原告以新台幣陸拾壹萬元供擔保後，得假執行。
原告其餘假執行之聲請駁回。
    事實及理由
一、查，原告委託劉效穆代理其行使在台對被告侵占鄒先桂遺款
    之民刑事追訴權利一節，業據原告提出財團法人海峽交流基
    金會出具之公證書真正相符之證明書、山東省即墨市公證處
    之公證書、委託書等為據（見本院壢簡字卷第14至19頁），
    堪信劉效穆確受原告委託，有本件民事訴訟代理權一節屬實
    ，合先敘明。
二、本件原告起訴主張：被告係訴外人即原告之兄鄒先桂之友人
    ，鄒先桂於民國91年1 月19日過世，被告於94年5 月19日受
    鄒先桂唯一繼承人即原告之託，在桃園縣中壢市○○○路○
    段375 號之行政院國軍退除役官兵輔導委員會桃園縣榮民服
    務處（下稱退輔會桃園榮民服務處）代原告領取鄒先桂榮民
    身分所留之遺款新台幣（下同）1,834,025 元。然被告領取
    上款後，竟未交付原告，而基於侵占之犯意，將上款侵占入
    己，前述侵占之犯行，業經本院99年度壢簡字第95號刑事判
    決處有期徒刑3 月，雖被告不服提起上訴，復經本院99年度
    簡上字第606 號刑事判決駁回其上訴而告確定。茲因被告不
    法故意侵害原告之財產權，爰依民法第184 條第1 項規定，
    提起本件訴訟，並聲明：被告應給付原告1,834,025 元，及
    自94年5 月20日起至清償日止，按年息5%計算之利息；願供
    擔保，請准為假執行之宣告。
三、被告則以：伊確實有受原告之託自退輔會桃園榮民服務處領
    取鄒先桂之遺款，但伊於領取後之94年5 月27日已經飛往中
    國大陸山東省即墨市石泉鎮石門村之原告家中交付予原告，
    並由原告之兒子點收，因此伊並未侵占原告上開款項等語資
    為抗辯，並聲明：原告之訴及假執行之聲請均駁回。
四、原告主張：訴外人鄒先桂除其胞妺即原告外，並無婚姻、亦
    無子女，父母均不在世，別無其他兄弟姐妹，僅原告一繼承
    人，而被告受原告之託，向退輔會桃園榮民服務處領取鄒先
    桂之扣除喪葬費用126,820 元後之遺款1,834,025 元等節，
    業據原告提出退輔會桃園榮民服務處98年6 月2 日函附之被
    告領款照片、領據、切結書、退輔會桃園榮民服務處98年7
    月30日函影本（說明領取前先扣除之喪葬費用）等為據（見
    台灣桃園地方法院檢察署98年度他字第2767號卷第10至13頁
    、第83頁），且為被告所不爭執，並經本院依職權調取本院
    上開刑事卷宗核閱無訛，堪認原告上開主張為真實。
五、被告雖辯稱：其已將領取遺款交付原告、由原告之子點收，
    意即委任事務已處理完畢云云。按，當事人主張有利於己之
    事實者，就其事實有舉證之責任，民事訴訟法第277 條前段
    定有明文，被告既主張確實領取上開款項，又主張已經歸還
    ，則應就此債務消滅之有利事實負舉證責任。然查，被告對
    此一款項交付原告之證據付之闕如，且由被告自退輔會桃園
    榮民服務處領取上開遺款時，尚有拍照、繕寫領據存證一事
    以觀，被告理應於轉交原告上開數額非微之遺款時，謹慎留
    證，惟事後竟推稱毫無證明，已顯可疑。再查，被告於本院
    審理時前稱係於94年4 月27日將系爭遺款交付原告，經本院
    提示其係94年5 月19日始自退輔會桃園榮民服務處收受遺款
    ，始改稱係同年5 月27日，一人飛抵山東交付原告云云，前
    後又有矛盾。再觀諸被告於偵查時檢察事務官詢問時則辯稱
    ：係於94年5 月19日親自到山東交付原告22,300元美金，何
    以未將全額交付之原因則係因扣除殯葬費用31萬元、交付代
    書王正惠40餘萬元、祭拜費用8 萬元，其餘費用交付鄒先桂
    之堂姪張明華，而現金尚有20餘萬元置其家中，過年過節時
    要祭拜鄒先桂等語（見同上偵卷第18頁），其所謂上開交付
    金額與第三人部分，不惟毫無證據，亦與其於本院謂全數已
    經點交原告一節顯然不符；況退輔會桃園榮民服務處98 年7
    月30日函文亦明白表示鄒先桂喪葬事宜由該處委託合約葬儀
    商辦理，費用126,820 元由遺款中支付，所餘1,834,025 元
    已交付被告一節（同上偵卷第83頁），顯見被告所謂支出鄒
    先桂之殯葬費用亦非真實。綜上，應認被告並未舉證證明「
    其就委任事務之處理所收取之金錢已交付委任人即原告」一
    事屬實，則其交還原告鄒先桂遺款之義務仍未消滅，被告並
    未交付上開款項，自已構成侵占他人財產，此一犯行，亦經
    本院99年度壢簡字第95號刑事簡易判決、99年度簡上字第60
    6 號刑事判決認定屬實，並據本院依職權調取上開刑事案件
    卷宗核閱無訛，應堪認定。
六、按因故意或過失，不法侵害他人之權利者，負損害賠償責任
    ，民法第184 條第1 項前段定有明文。本件被告不法侵占原
    告1,834,025 元，係造成原告財產權受有損害，依上開規定
    ，被告應負相同金額之損害賠償責任。而末按，給付無確定
    期限者，債務人於債權人得請求給付時，經其催告而未為給
    付，自受催告時起，負遲延責任；其經債權人起訴而送達訴
    狀，或依督促程序送達支付命令，或為其他相類之行為者，
    與催告有同一之效力，民法第229 條第2 項定有明文。本件
    被告受原告之託向退輔會桃園榮民服務處領取鄒先桂遺款後
    轉交原告，原告並未主張兩造約定轉交之期限，亦即此一債
    務應屬給付無確定期限，原告雖起訴請求被告自94年5 月20
    日起負遲延責任，應給付遲延利息，然並未舉證兩造約明於
    被告領取後翌日立即轉交，況本件兩造尚分隔海峽兩岸，轉
    交之期限不可不將旅途期間計算在內，從而，本件應以原告
    最早向被告催告給付之時起，令被告負遲延責任。經查，綜
    觀全案卷證，僅知原告至早於98年4 月6 日存證信函中向被
    告表達催討交付上開遺款之意思（見同上偵卷第8 頁），依
    上開規定，應認被告自收受此函翌日起應負遲延責任，而被
    告係於98年4 月9 日收受，亦有收件回執在卷可稽（見同上
    偵卷第8 頁背面），是本件原告向被告請求遲延利息之起算
    日，應為98年4 月10日，洵堪認定。
七、綜上所述，原告依據民法第184 條第1 項前段之規定，請求
    判決被告應給付原告1,834,025 元，及自98年4 月10日起至
    清償日止，按年息5%計算之利息，為有理由，應予准許。至
    逾此部分以外之請求（利息部分），即無理由，應予駁回。
    本件原告勝訴部分，原告陳明願供擔保請准宣告假執行，核
    無不合，爰酌定相當之擔保金額准許之，至原告敗訴部分，
    其假執行之聲請已失所附麗，應予駁回。
八、據上論結，本件原告之訴一部為有理由，一部為無理由，爰
    依民事訴訟法第79條、第390 條第2 項，判決如主文。
中    華    民    國    99    年      11     月  23   日
                     民事第二庭  法  官  楊晴翔
以上正本係照原本作成。
如對本判決上訴，須於判決送達後20日內向本院提出上訴狀。如
委任律師提起上訴者，應一併繳納上訴審裁判費。
中    華    民    國    99    年      11     月  23   日
                                 書記官  黃盈菁

司法院資訊處製作；財團法人民間司法改革基金會備份。
